【裁判字號】    88,訴,384
【裁判日期】    890111
【裁判案由】    違反山坡地保育利用條例等
【裁判全文】
臺灣基隆地方法院刑事判決                          八十八年度訴字第三八四號
    公  訴  人  臺灣基隆地方法院檢察署檢察官
    被      告  乙○○
右列被告因違反山坡地保育利用條例等案件，經檢察官提起公訴 (八十八年度偵字第
四六三一號) ，本院判決如左：
    主      文
乙○○違反在他人山坡地內，不得擅自佔用之規定，處有期徒刑陸月，緩刑貳年。
附圖所示之排水溝(面積拾捌點陸平方公尺)之地上工作物沒收。
    事      實
一、乙○○係臺利陽股份有限公司（以下簡稱臺利陽公司）在基隆市安樂區○○○路
    一一二巷興建「龍邸中國」建案之工地監工，明知坐落基隆市○○區○○段一三
    二地號土地（下稱系爭土地）係經行政院核定公告屬丙○○所有之法定山坡地，
    竟意圖為第三人不法之利益，於民國八十七年三月間起未經土地所有人許可，即
    僱請不知情之包商擅自在系爭土地如附圖所示面積為拾捌點陸平方公尺之私
    有山坡地上，設置混凝土排水溝一座，迨八十七年十月三十日因附近住戶提出檢
    舉，始為台灣基隆地方法院檢察署檢察官至現場勘查時查獲。
二、案經台灣基隆地方法院檢察署檢察官自動檢舉偵辦。
    理      由
一、訊據被告乙○○固坦承於前揭時地委託互助營造之包商興建混凝土排水溝一座，
    惟辯稱：排水溝是依照基隆市政府工務局之指示始於系爭土地上興建云云。惟查
    上開土地為丙○○所有係公告之山坡地保育利用範圍內之法定山坡地，而被告僱
    請互助營照之承包商於該地上設置混凝土排水溝一座之情形確如事實欄所述等情
    ，不惟有土地登記謄本暨台灣省政府公告山坡地範圍地段明細表影本各一份附卷
    足稽，並經本院履勘現場查明屬實，制有勘驗筆錄一份及照片十張在卷可佐。且
    被告委託互助營造包商開挖整地並設置混凝土排水溝一座地上工作物所占用之面
    積為參拾捌點參陸平方公尺，復經臺灣基隆地方法院檢察署檢察官囑託基隆市安
    樂地政事務所測量明確，制有土地複丈成果圖一件即附圖附卷為憑，事證已明。
    再者基隆市政府工務局建管課課員丁○○及龍邸中國社區管理委員前任主任委員
    甲○○、住戶鍾宜憲均分別證稱：「八十七年龍邸中國社區住戶陳情其至現場會
    勘時主要要求建商改善擋土牆上方裸露土石，對於排水溝之興建並無印象，排水
    溝是管委會和建商去協調」、「當時管委會有要求建商於Ａ棟後側施作排水溝，
    至於建商在何地何處施作當時並無決定」、「當時僅要求建商要改善排水之問題
    ，但並未要求建商於該地設排水溝」等語，並有基隆市政府工務局函、龍邸中國
    社區Ａ棟後側擋土牆、排水溝會勘記錄、山坡地住宅社區安全檢查紀錄表等資料
    影本在卷可參。顯見被告於他人土地上興建排水溝並非完全依照市政府之指示及
    管委會之協議為之，況被告自承興建時已知悉系爭土地非公司所有之土地而是他
    人土地且未經地主之同意即佔用等語，是被告所辯顯係推卸責任之詞，委無可取
    ，其犯行堪以認定，自應依法論科。
二，核被告所為，因法規錯縱重覆規定，係同時觸犯刑法第三百二十條第二項之竊佔
    罪、山坡地保育利用條例第三十四條第一項之於他人山坡地內擅自設置工作物罪
    ，屬法規競合，而擅自設置工作物之行為，既均以山坡地之利用使用為目的，是
    其罪質自含括竊佔之意義，為竊佔罪之狹義、特別規定，依法規競合之狹義法優
    於廣義法原則，應依山坡地保育利用條例第三十四條第一項之於他人山坡地內擅
    自設置工作物罪論處。又被告利用不知情之營造商施作，為間接正犯。爰審酌被
    告之素行尚佳、犯罪之動機、目的、方法、犯罪後態度等一切情狀，量處如主文
    所示之刑。末查被告前未曾受有期徒刑以上刑之宣告，有台灣基隆地方法院檢察
    署刑案資料查註紀錄表一紙在卷可稽，因社區住戶要求改善排水，被告身為現場
    監工基於公眾安全目的之考量，委託包商在私有山坡地內設置排水溝以利排水，
    因一時失察致罹刑章，屬偶發犯罪，且係基於公益，而非私利，所占用之面積少
    尚屬情節輕微，其經此教訓當知所戒惕，應無再犯之虞，本院認被告所宣告之刑
    以暫不執行為適當，爰併予宣告緩刑二年，以勵自新。至被告所設置如附圖所示
    之排水溝地上工作物面積共三八‧三六平方公尺，應依同條例第三十四條第五項
    規定宣告沒收。
據上論斷應依刑事訴訟法第二百九十九條第一項前段，山坡地保育利用條例第三十四
條第一項、第五項、刑法第十一條前段、第七十四條第一款，判決如主文。
本案經檢察官李太正到庭執行職務。
中      華      民      國      八十九      年    一     月     十一    日
                              臺灣基隆地方法院刑事第二庭
                                      法  官  汪  梅  芬
右正本證明與原本無異。
對於本件判決如有不服，應於收受送達後十日內，向本院提出上訴書狀，上訴於臺灣
高等法院，並按他造當事人之人數附具繕本。
                                      書記官  張  堅  國
中      華      民      國      八十九      年    一     月   二十六    日
附錄論罪法條：
山坡地保育利用條例第三十四條第一項、第五項：
違反第十條規定者，處六月以上五年以下有期徒刑，得併科新臺幣六十萬元以下罰金
。
犯本條之罪者，其墾殖物、工作物、施工材料及所使用之機具沒收之。


司法院資訊處製作；財團法人民間司法改革基金會備份。
